臺中高等行政法院判決
　　　　　　　　　　　　　　　　九十四年度簡字第五十八號
原　　　告　財團法人伊甸社會福利基金會
代　表　人　甲○○
送達代收人　乙○○
訴訟代理人　吳紹貴　律師
　　　　　　黃怡嘉　律師
被　　　告　臺中市北區區公所
代　表　人　丙○○
訴訟代理人　丁○○
　　　　　　戊○○
上列當事人間因補助費事件，原告不服臺中市政府中華民國九十
三年十二月十四日府法訴字第○九三○二○五五八四號訴願決定
，提起行政訴訟。本院判決如下︰
　　主  文
原告之訴駁回。
訴訟費用由原告負擔。
　　事  實
甲、事實概要：緣原告所有坐落台中市○區○○里○○街二十六
    號一樓房屋（錦祥彩虹大樓），於民國八十八年九月二十一
    日發生九二一集集大地震災害，經被告判定為全倒，原告於
    同年十月由執行長陳俊良以切結書切結為現住戶方式取得里
    長證明，向被告申領慰助金新台幣（下同）二十萬元在案；
    又於九十三年八月三十日向被告申領台中市九二一震災全倒
    戶住宅重建補助，惟遭被告以原告為財團法人組織非屬相關
    規定之補助對象，除於九十三年九月二十日公所社字第○九
    三○○一五五二五號函追繳其溢領之慰助金二十萬元外（此
    部分原告已另案提行政訴訟中），並以九十三年九月七日公
    所社字第○九三○○一四八○七號函，否准其重建補助之申
    請，原告不服，提起訴願，亦遭訴願機關決定駁回，遂提起
    本件行政訴訟。
乙、兩造聲明：
一、原告聲明求為判決：(一)訴願決定及原處分均撤銷。(二)被告對
    於原告九十三年八月三十日就九二一震災全倒受災戶重建補
    助之申請，應作成准予補助之處分。
二、被告聲明求為判決：原告之訴駁回。
丙、兩造之陳述：
壹、原告起訴意旨略以：
一、按由「臺中市九二一震災全倒受災戶住宅重建補助實施計畫
    」第二條及第三條規定：「補助對象：(一)本市各區公所列冊
    全倒戶之所有權人。．．．」、「應備文件：(一)申請書。(二)
    全倒戶證明（影本者請蓋章具結）。(三)全戶戶籍謄本（最近
    三個月）。．．．」可知，只要符合第二條規定補助對象資
    格之任一要件，即可向被告申請重建補助，至於「應備文件
    」係屬請領補助時之程序要件。經查，本件系爭住屋經被告
    判定為「全倒」，且原告亦已於八十八年領取二十萬元慰助
    金。被告否准本件重建補助之申請，無非以原告並非八十八
    年全倒戶慰助金之補助對象，且被告亦已於九十三年以公所
    社字第○九三○○一五五二五號函撤銷原准予補助慰助金之
    處分，原告至此已非領取慰助金之列冊全倒戶，不符該計畫
    第二條第一款之要件，以原告乃屬法人，無法滿足該計畫應
    備文件中「戶籍謄本」之要件。惟原告領取九二一震災慰助
    金，並非以詐欺、脅迫抑或是提供不正確資料等方式為之，
    自無存有行政程序法第一百十九條所謂「信賴不值得保護」
    之情形，被告依同法第一百十七條但書第二款之規定，即不
    得撤銷系爭授益處分。又被告於八十八年發放慰助金與原告
    ，並將原告之「法人名稱」登記於「台中市政府發放九二一
    震災受災戶救助金印領清冊」之同時，即知悉原告「法人」
    之身分。如被告主張原告不得領取慰助金，係因法人之身分
    所致，依行政程序法第一百二十一條之規定，被告欲撤銷前
    開處分之日期乃為九十三年九月二十日，距八十八年知悉原
    告法人身分之日期，早已逾該規定二年之除斥期間。被告上
    開所為撤銷處分，並不合法，就此原告亦業已另案提起行政
    訴訟。
二、該計畫第二條第一款補助對象資格之規範，僅限於「各區公
    所列冊房屋全倒戶所有權人」，從未區分法人或是自然人：
    該計畫第二條第一款就補助對象已相當明確的規範為「本市
    各區公所列冊房屋全倒戶所有權人」，既謂房屋所有權人，
    則本於民法及其他相關法規之規範，所有權人本應包含具有
    權利能力之自然人及法人在內，且該計畫於此亦未有任何排
    除「法人」之規範存在。準此，「法人」既屬補助之對象，
    則就第三條「應備文件」中，倘不符合法人之性質者，即本
    件所爭執之戶籍謄本部分，於法人申請補助時，自不須具備
    。因該計畫既已明確區分「補助對象」及「應備文件」之不
    同，並依序加以規定，則衡諸前開規範之意旨，本有先行確
    認「補助對象」，再予認定其「應備文件」之意，豈有如被
    告所言，係以「應備文件」反推「補助對象」為何，此種倒
    果為因之理？況且，被告擅自以「應備文件」中存有「戶籍
    謄本」為由，而逕認法人必須除外不得予以補助，此等僅以
    「應備文件」之有無，遽為不平等之對待，而不考量被補助
    人之財力、收入、負擔及照顧之必要性等等因素，亦恐已違
    背大法官釋字第四八五號所揭櫫之平等原則。
貳、被告答辯意旨略以：
一、原告以領有九二一震災住屋全倒慰助金補助為由（已由被告
    撤銷原行政處分並追繳中），自認為符合「台中市九二一震
    災全倒受災戶住宅重建補助實施計畫」之補助對象，惟此兩
    種補助不同，分別適用不同法規；九二一震災住屋全倒慰助
    金補助依據內政部訂頒八十八年九月三十日台（八八）內社
    字第八八八五四六五號函及八十八年十月一日以台（八八）
    內社字第八八八二三三九號函辦理，補助對象係以災前戶籍
    登記為準，且有實際居住於受災屋之現住戶，由戶長或現住
    人具領，未居住於受災毀損房屋者，不予發給，如未設籍而
    有實際居住之事實者得以切結書由村里長認定後申請，（巳
    限定補助對象為自然人）；臺中市九二一震災住宅重建補助
    則依據台中市政府市訂頒之單行法規「台中市九二一震災全
    倒受災戶住宅重建補助實施計畫」，又台中市政府為免衍生
    公司法人及行號亦需補助之爭議，以九十三年十一月二十二
    日府社助第○九三○一八二六八號函說明一函釋補助對象限
    定為自然人。
二、至於被告向原告追繳回已領之慰助金二十萬元部份，因與本
    案適用法規不同，且原告已另案提訴訟中，兩者基本上不同
    。本件所涉非九二一震災災民補助對象，對溢領訖之慰助金
    應否繳回乙節，係依法行政所為適用既有法規中相關規定之
    行政作為，「即適用內政部於八十八年九月三十日台（八八
    ）內社字第八八八五四六五號函及八十八年十月一日以台（
    八八）內社字第八八八二三三九號函確定房屋倒塌慰助金發
    給對象係以災前戶籍登記為準，且有實際居住於受災屋之現
    住戶，由戶長或現住人具領，未居住於受災毀損房屋者，不
    予發給，如未設籍而有實際居住之事實者得以切結書由村里
    長認定後申請，（巳限定補助對象為自然人），本件原告由
    執行長私人名義，依未設籍為由，以切結書取得里長證明後
    ，向被告申領慰助金二十萬元，且慰助金最終流向原告，此
    部份為原告所承認，故原告自始依規即不符合請領資格，自
    不得請領本項慰助金，其溢領慰助金二十萬元應予繳還，被
    告依法予以撤銷並追繳，自屬依法有據。此非因既有法規廢
    止或內容修改；且該慰助金係政府當時為表達對災戶慰問之
    意，並非人民客觀上具體表現其因信賴而生之實體利益，應
    無信賴保護原則之適用。
　　理  由
一、按「補助對象：(一)本市各區公所列冊全倒戶之所有權人。(二)
    已申請『臺中市九二一震災全倒受災戶購屋補助』並已獲補
    助者，不能重複申請。(三)已申請財團法人九二一震災重建基
    金會『築巢專案系列三─九二一家屋再造』並已獲補助者，
    不能重複申請。」、「應備文件：(一)申請書。(二)全倒戶證明
    （影本者請蓋章具結）。(三)全戶戶籍謄本（最近三個月）。
    (四)重建之建造執照（全倒戶證明本人與建造執照之起造人非
    同一人時但為同戶籍之配偶或直系親屬時，請附切結書）。
    (五)重建完成之使用執照（全倒戶證明本人與使用執照之起造
    人非同一人但為同戶籍之配偶或直系親屬時，請附切結書）
    。(六)領據。」，為「臺中市九二一震災全倒受災戶住宅重建
    補助實施計畫」第二條及第三條所明定。
二、本件原告所有坐落台中市○區○○里○○街二十六號一樓房
    屋（錦祥彩虹大樓），於八十八年九月二十一日發生九二一
    集集大地震災害，經被告判定為全倒，向被告申領慰助金二
    十萬元；又於九十三年八月三十日向被告申領台中市九二一
    震災全倒戶住宅重建補助，惟遭被告以原告為財團法人組織
    非屬相關規定之補助對象，除於九十三年九月二十日公所社
    字第○九三○○一五五二五號函追繳其溢領之慰助金二十萬
    元外（此部分原告已另案提行政訴訟中），並否准其重建補
    助之申請，原告不服，循序提起本件行政訴訟。
三、原告訴稱：依「臺中市九二一震災全倒受災戶住宅重建補助
    實施計畫」第二條第一款補助對象資格之規範，僅限於「各
    區公所列冊房屋全倒戶所有權人」，從未區分法人或是自然
　　人，該計畫於此亦未有任何排除「法人」之規範存在，是法
    人亦屬補助之對象，該計畫第三條規定之「應備文件」，如
    不符合法人之性質者，自不須具備，因該計畫既已明確區分
    「補助對象」及「應備文件」之不同，自有先行確認「補助
    對象」，再認定其「應備文件」之意，被告以「應備文件」
    反推「補助對象」為何，逕認法人必須除外不得予以補助，
    自有倒果為因之誤，此不平等之對待，而不考量被補助人之
    財力、收入、負擔及照顧之必要性等等因素，有違大法官釋
    字第四八五號所揭櫫之平等原則等語。
四、按依「臺中市九二一震災全倒受災戶住宅重建補助實施計畫
    」第二條第一款所規定之「各區公所列冊房屋全倒戶所有權
    人」，雖未區分法人或是自然人，惟該計畫對於是否應發給
    申請補助款之九二一震災全倒戶所有權人，自應均符合該計
    畫第二條及第三條分別規定之補助對象暨應備文件，因該計
    畫第三條(三)關於「應備文件」之規定，為全戶戶籍謄本（最
    近三個月），法人事務之執行固有賴於自然人為之，惟並非
    如自然人有居住事實，而向戶政機關為戶籍之設立。再者，
    該計畫第一條規定台中市政府為加強協助九二一震災全戶住
    宅重建，特定本計畫。另內政部八十八年十月一日台（八八
    ）內社字第八八八二三三九號函稱：「有關九二一大地震受
    災區住屋全倒、半倒慰助金發放對象係以災前戶籍登記為準
    ，且實際居住於受災屋之現住戶，由戶長或現住人具領，未
    居住於受災毀損房屋者，不予發給，如未設籍而有實際居住
    之事實者得以切結書由村里長認定後申請．．．。」依此函
    釋意旨，亦限定領取災區住屋全倒或半倒慰助金之對象為自
    然人，而未及於性質上無實際居住事實之法人。是「臺中市
　　九二一震災全倒受災戶住宅重建補助實施計畫」」第二條第
　　一款所規定之「各區公所列冊房屋全倒戶所有權人」，依上
　　開規定及內政部補助九二一震災對象之性質綜合判斷，應僅
　　限定於自然人，又法人與自然人除專屬於自然人之權利義務
　　外，均得為民法上之權利義務主體，惟政府機關對於九二一
　　震災房屋全倒或半倒受災戶之救助或補助，均以有實際居住
　　事實或設立戶籍之自然人為對象，此實際居住事實或設立戶
　　籍之要件，法人性質上並無此情形，此並不違反原告所指稱
　　之大法官釋字第四八五號所揭示之平等原則。
五、綜上，原告以其所有上開房屋，因九二一震災，經被告判定
    為全倒，九十三年八月三十日向被告申領台中市九二一震災
    全倒戶住宅重建補助（補助款為十萬五千元），經被告以原
    告為財團法人組織非屬相關規定之補助對象，否准其重建補
    助之申請，依上開規定及說明，並無違誤，訴願決定予以維
    持，亦無不合，原告請求均以撤銷，另被告對於原告九十三
    年八月三十日就九二一震災全倒受災戶重建補助之申請，應
    作成准予補助之處分，均為無理由，其訴應予駁回。又本件
    依卷內事證及兩造於調查期日到庭所陳均已臻明確，本院認
    並無經言詞辯論之必要，爰不經言詞辯論而判決之，另原告
    於八十八年間向被告所領取九二一震災全倒戶二十萬元慰助
    金，嗣後經被告予以撤銷，原告不服被告該撤銷處分，另案
    提起行政救濟中，與本件判決結果不生影響，均併予敘明。
據上論結，本件原告之訴為無理由，依行政訴訟法第二百三十三
條第一項、第二百三十六條、第一百九十五條第一項後段、第九
十八條第三項前段，判決如主文。
中　　華　　民　　國　　九十四　年　四　　月　十一　　日
                              法  官　許　武　峰
以上正本證明與原本無異。
如不服本判決，應於判決送達後20日內，以本訴訟事件所涉及之
法律見解具有原則性者，始得向本院提出上訴狀並表明上訴理由
，經最高行政法院許可，否則不得上訴；如於本判決宣示後送達
前提起上訴者，應於判決送達後20日內補提上訴理由書（均應依
對造人數提出繕本）。提起上訴應預繳送達用雙掛號郵票390元
（34元及5元郵票各10份)。
中　　華　　民　　國　　九十四　年　四　　月　十一　　日
                              書記官  王  永  慶
